【裁判字號】    92,上訴,1875
【裁判日期】    921125
【裁判案由】    偽造文書等
【裁判全文】
臺灣高等法院高雄分院刑事判決                  九十二年度上訴字第一八七五號
    上訴人  台灣高雄地方法院檢察署檢察官
    被  告      丁○○
右上訴人因被告偽造文書等案件，不服臺灣高雄地方法院九十一年度訴字第二四六七
號中華民國九十二年八月廿九日第一審判決（起訴案號：臺灣高雄地方法院檢察署九
十一年度偵字第一六五八八號，移
八號），提起上訴，本院判決如左：
      主  文
原判決關於詐欺部分暨定執行刑部分，均撤銷。
丁○○連續意圖為自己不法之所有，以詐術使人將本人之物交付，處有期徒刑捌月。
其他上訴駁回。
本判決第二項所處之刑（詐欺罪所處有期徒刑捌月），與第三項駁回上訴部分（行使
偽造私文書罪所處有期徒刑陸月），應執行有期徒刑壹年，未扣案之「乙○○」印章
壹枚及「汽（機）車駕駛人異動登記書」貳份上之「乙○○」印文各壹枚，暨扣案之
「乙○○」汽車駕駛執照、重型機車駕駛執照各壹枚，仁武分局九十一年七月三十日
偵訊（調查）筆錄上偽造之「乙○○」簽名貳枚、指印玖枚，均沒收。
      事  實
一、丁○○前有詐欺、竊盜、妨害秩序、妨害兵役等前科，復於民國（以下同）八十
    三年、八十四年間犯詐欺罪，經原法院以八十四年度易字第七十六號通緝後，於
    八十五年六月五日經台灣高雄地方法院以八十五年度易緝字第一二一號判處有期
    徒刑八月確定；嗣又另犯軍法逃亡案件，經陸軍步兵第一四六師司令部於八十五
    年間判處徒刑確定後，高雄地方法院檢察署檢察官聲請台灣高雄地方法院定其應
    執行之刑，經台灣高雄地方法院以八十五年度聲字第一一八八號裁定，定應執行
    之刑為二年二月確定，並於八十五年九月六日送監執行，於八十五年十一月二十
    二日因縮短刑期假釋出監，且於八十六年五月二十三日，縮刑期滿執行完畢。詎
    仍不知悔改，於九十年一月間，丁○○當時因另案遭通緝，於通緝期間，為逃避
    司法單位查緝，經由跳蚤市場雜誌之廣告得知，得價購駕駛執照，丁○○即於九
    十一年一月間某日，在高雄縣仁武鄉某處，與綽號「林代書」名籍不詳之成年男
    子約定，以新台幣（下同）三萬元為代價，由丁○○交付自己照片二張，基於共
    同犯意之聯絡，由「林代書」先偽刻「乙○○」之印章一枚，足以生損害於乙○○，嗣由「林代書」負責持乙○○之照片向交通部公路局高雄區監理所屏東監理
    站（下稱屏東監理站），申請乙○○之駕駛執照補發，並由「林代書」以上開偽
    刻之印章蓋用「乙○○」之印文各一枚於二份「汽（機）車駕駛人異動登記書」
    （下稱異動登記書）上，致生損害於乙○○及公路監理機關對於管理駕駛執照業
    務之正確性，並持「異動登記書」二份向屏東監理站之公務員，以乙○○汽車駕
    駛執照遺失、乙○○重型機車駕照遺失及住址異動為由，使該監理站之公務員誤
    認乙○○之汽車駕駛執照、重型機車駕駛執照遺失及住址異動，而重新製作登載
    有乙○○個人資料之汽車駕駛執照，並交予「林代書」。並於數日後由「林代書
    」，於高雄縣仁武鄉某處交付「乙○○」汽車駕駛執照、重型機車駕駛執照各一
    枚予丁○○，並由丁○○交付三萬元。
二、丁○○復基於意圖為自己不法所有之概括犯意，先於九十一年七月二十四日二十
    時許，至高雄縣仁武鄉○○路○段二七八之一號之滿貴蘭小吃部，向甲○○、戊○○（係甲○○之同事）佯稱其與警界關係良好，可幫甲○○處理其遭查扣之Ｓ
    Ｐ－三ＯＯ三號車輛，致使甲○○陷於錯誤，而向其同事戊○○借款二萬元交予
    丁○○；另戊○○亦借予丁○○一萬三千元，惟嗣後丁○○拒不返還，戊○○始
    知受騙。復於同年月二十五日十七時許，丁○○又向甲○○詐稱需另交付二萬元
    之活動費，甲○○亦不疑有他，乃至仁武鄉仁忠郵局提款交予丁○○。嗣於同年
    月二十六日，丁○○以其行動電話Ｚ000000000號撥打至甲○○之行動
    電話Ｚ000000000號，並留下簡訊，佯稱辦理車輛牌照、燃料稅尚須四
    萬一千元之活動費，甲○○發現有異，而未受騙交款；至同年月三十日甲○○始
    發現可能受騙，向警局報案，而丁○○九十一年七月三十日下午十時二十分許在
    仁武派出所應訊時，因丁○○尚有他案通緝中，其為逃避警方之查緝，竟冒用乙○○之名應訊，並行使上開乙○○之汽、機車駕駛執照各一張，再偽造「乙○○
    」之簽名二枚、指印九枚於警訊筆錄上，足以生損害於「乙○○」本人。
三、丁○○復意圖為自己不法所有，於九十一年十月間，佯稱其與警界關係良好，可
    幫丙○○處理在彰化所涉車禍致死案之和解事宜，使丙○○不疑有詐，陷於錯誤
    ，陸續交付及匯寄金錢共五十萬元，嗣不但未能和解，丁○○又不知去向，丙○○始知受騙。
四、案經高雄縣政府警察局仁武分局移送高雄地方法院檢察署檢察官偵查起訴。
      理  由
一、右揭偽造文書之事實，業据被告丁○○於原審審理中坦承：我係透過跳蚤市場雜
    誌之廣告購買右開之「乙○○」汽車、機車駕駛執照各一張，我購買上述駕照係
    因當時另案遭到通緝，所以要買駕照使用躲避通緝，我在九十一年七月三十日下
    午十時二十分許在仁武派出所應訊時，冒用乙○○之名應訊，並行使上開乙○○
    之汽、機車駕駛執照各一張，再偽造「乙○○」之簽名二枚、指印九枚於仁武分
    局偵訊（調查）筆錄上等事實（見九十二年七月九日原審審判筆錄），並有冒名
    申領已扣案之「乙○○」汽車及重型機車各一枚、高雄縣警察局仁武分局偵訊（
    調查）筆錄一份在卷可佐，足認其此部分之自白與事實相符，而堪採信。又被告
    丁○○另坦承：與不詳姓名年籍之人協議以三萬元為代價購買內容不實之他人駕
    照，並提供二張自己之照片等語，是其主觀上對於名籍不詳之人及其共犯係以偽
    造、變造或冒名申請補發之方式取得內容不實之他人證件，應均明確有所預見及
    認識，則被告丁○○既係先由上述綽號「林代書」不詳姓名年籍之成年男子偽刻
    「乙○○」之印章一枚後，由該名男子以前述之印章蓋用「乙○○」之印文各一
    枚於二份「異動登記書」上，持上開二份異動申請書交由屏東監理站之公務員謊
    稱汽車及重型機車之駕駛執照遺失及住址異動，佯以被告丁○○之照片使屏東監
    理站公務員登載不實之事項於所載之「汽車駕駛執照」、「重型機車」駕照上，
    而使渠等取得補發貼有被告照片之乙○○之駕駛執照二張，則被告丁○○與「林
    代書」間對於上開之犯行，均有犯意之聯絡及犯行分擔，應屬無疑。
二、又被告丁○○固亦坦承有於在上開時、地，有自甲○○處取得四萬元，然矢口否
    認有何連續詐欺之犯行，辯稱：我只是向甲○○、戊○○借錢，並未對其等施用
    詐述云云。惟查：被告丁○○於原審調查中曾供稱：我當時在「滿貴蘭小吃部」
    喝酒時，有與甲○○、戊○○談到可幫甲○○處理遭查扣車輛一事，當時有對她
    們說，我與警察很熟，我有打電話給當警察的朋友等語（見九十一年九月二十五
    日原審訊問筆錄），核與證人甲○○在原審陳稱：因被告講話的語氣，還有被告
    曾打電話到警察單位，而使我誤認被告是警察，可以幫忙處理上述遭查扣之車輛
    ，所以才會在九十一年七月二十四日向同事戊○○借二萬元交予被告，並因同年
    月二十五日十七時許，被告又向我詐稱需另交付二萬元之活動費，我才又至仁武
    鄉仁忠郵局提款交予被告等語（見九十一年九月十二日、九十二年一月二十一日
    原審訊問筆錄），及證人戊○○在原審調查中陳稱：當天被告有打電話到警察單
    位，並將電話拿給我聽，所以我才會誤認被告是警察等語（見九十一年九月十二
    日原審訊問筆錄），大致相符，顯見被告丁○○確有佯稱與警界關良好，並以之
    作為詐術，使得甲○○陷於錯誤而交付四萬元無訛。再被告丁○○於原審審理中
    亦不否認，曾於九十一年七月二十六曾以傳簡訊之方式向甲○○另外再要四萬一
    千元之活動費等語（見九十二年七月九日原審審判筆錄），亦核與證人甲○○於
    警詢及原審調查中陳稱：因被告於九十一年七月二十六日以上述行動電話傳簡訊
    至我之行動電話，向我再要四萬一千元之活動費，我覺得其中有詐，才去報案等
    語（見九十一年七月三十日仁武分局警卷及九十一年九月十二日原審訊問筆錄）
    ，互核無誤，復有翻拍之簡訊內容影本十三張在卷可稽，則被告丁○○於向證人
    甲○○詐得四萬元，又以活動費名義向證人甲○○索費四萬一千元未果，向戊○○所借一萬三千元亦迄未償還，足見被告丁○○之詐欺意圖，甚為明顯，其此部
    分所辯，不足採信。
三、又被告丁○○於九十一年十月間，佯稱其與警界關係良好，可幫丙○○處理在彰
    化所涉車禍致死案之和解事宜，使丙○○不疑有他，陷於錯誤，陸續交付及匯寄
    金錢共五十萬元，嗣不但未能和解，丁○○又不知去向之事實，業据告訴人丙○○於偵查中指訴綦詳，並有存入被告所有郵局帳戶第000000000000
    號之存款單、匯款單等多紙可稽，此部分被告丁○○於原審辯稱是向丙○○借錢
    云云，係卸責之詞，不足採信，其犯行亦已堪認定。
四、核被告丁○○所為，係犯刑法第二百十六條、第二百十條之行使偽造私文書罪；
    第二百十六條、第二百十四條行使使公務員登載不實事項於職務上所掌之公文書
    罪，刑法第二百十七條之偽造署押罪，刑法第三百三十九條第一項詐欺取財罪，
    及同條第三項之詐欺取財未遂罪。被告與綽號「林代書」之年籍不詳成年男子間
    ，就上述刑法第二百十六條、第二百十條之行使偽造私文書罪，第二百十六條、
    第二百十四條行使使公務員登載不實事項於職務上所掌之公文書罪之犯行，有犯
    意之聯絡及行為之分擔，為共同正犯。又被告丁○○偽造上開向屏東監理站為「
    申請駕駛執照補發」意思表示，屬私文書性質之「異動登記書」後復持之以行使
    ，其偽造之低度行為被行使之高度行為所吸收，不另論罪。又被告丁○○偽刻「
    乙○○」印章後並加以蓋用印文，及其在汽機車異動登記書上偽造乙○○之署押
    ，屬偽造私文書之部分行為，亦不另論罪（最高法院四十四年台上字第八六四號
    判例意旨參照）。再被告丁○○使公務員登載不實事項於其職務上所掌之前述「
    乙○○」汽車駕駛執照及機車駕駛執照復持之以行使，其使公務員登載不實於職
    務上所掌文書之低度行為被行使之高度行為所吸收，不另論罪。又被告丁○○係
    以一行為同時行使上述之「異動登記書」二份，及行使上述之「乙○○」汽、機
    車駕照各一張，是被告丁○○就此二部分，係以一行為觸犯數罪名，為想像競合
    犯。另被告丁○○冒名應訊後雖有在同一份警訊筆錄上均有偽造之行為，惟其仍
    屬一犯意接續多次行為，侵害一個法益，應為接續犯，屬單純一罪。又被告丁○○購買駕照之目的係在逃避通緝，是被告丁○○於經警詢問時，拿出上述駕照使
    用，進而偽造「乙○○」署押及簽名於警詢筆錄上，是被告丁○○所犯上開犯刑
    法第二百十六條、二百十條之行使偽造私文書罪，第二百十六條、第二百十四條
    行使使公務員登載不實事項於職務上所掌之公文書罪，第二百十七條第一項偽造
    署押罪三罪間，有方法結果之牽連關係，應從一重之行使偽造私文書罪處斷。又
    被告丁○○先後數次之詐欺犯行，時間緊接，方法相同，觸犯構成要件相同之罪
    名，顯係基於概括之犯意為之，是雖有既遂、未遂之分，仍應依連續犯之規定，
    論以詐欺取財既遂一罪。又被告丁○○於九十一年十月間，詐騙丙○○五十萬元
    部分雖未据起訴，惟此部分與起訴之詐欺部分有連續犯裁判上一罪關係，亦為起
    訴效力所及，本院自得一併審究。又公訴人雖僅就被告丁○○偽造署押之部分起
    訴，而未論及被告丁○○所犯刑法第二百十六條、第二百十條之行使偽造私文書
    罪，第二百十六條、第二百十四條行使使公務員登載不實事項於職務上所掌之公
    文書罪之犯行，惟此二部分既與上開公訴人起訴之偽造署押罪有牽連犯之裁判上
    一罪關係，而為起訴效力所及，是本院亦應併予審理，附此敘明。又被告丁○○
    所犯上開行使偽造私文書罪與詐欺取財既遂罪間，犯意各別，行為不同，應予分
    論併罰。被告丁○○前有詐欺、竊盜、妨害秩序、妨害兵役等前科，復於八十三
    年、八十四年間犯詐欺罪，經台灣高雄地方法院於八十五年六月五日以八十五年
    度易緝字第一二一號判處有期徒刑八月確定；嗣又因其犯軍法逃亡案件，經陸軍
    步兵第一四六師司令部於八十五年間判處徒刑確定後，高雄地方法院檢察署檢察
    官聲請法院定其應執行之刑，經台灣高雄地方法院以八十五年度聲字第一一八八
    號裁定，定期應執行之刑為二年二月確定，並於八十五年九月六日送監執行，於
    八十五年十一月二十二日因縮短刑期假釋出監，且於八十六年五月二十三日，縮
    行期滿執行完畢，有卷附之台灣高等法院被告全國前案紀錄表、台灣高雄地方法
    院檢察署被告刑案資料查註紀錄表可按，其受有期徒刑執行完畢，五年內再犯有
    期徒刑以上之行使偽造文書罪部分，為累犯，應依法應加重其刑（至詐欺部分係
    執行完畢五年以後所犯則非屬累犯）。又被告丁○○另辯稱：我上開偽造署押之
    犯行，係自首云云。惟查被告丁○○係因說不出被害人「乙○○」兄弟之姓名，
    而被告丁○○之外號「阿奇」為訊問之警員所知悉，經警質問後，被告丁○○始
    坦承犯行，業經警員王俊堯在原審證述明確（見九十二年七月三十日原審審判筆
    錄），是被告丁○○上開所辯，亦不足採信，無法依自首規定減輕其刑，附此敘
    明。
五、原審就行使偽造文書部分，適用刑法第二十八條、第二百十六條、第二百十條、
    第二百十四條、第二百十七條、第五十五條、第四十七條、第二百十九條、第三
    十八條第一項第二款，罰金罰鍰提高標準條例第一條前段、第二項規定，並審酌
    被告丁○○犯罪後坦承部分犯行，犯後態度尚可，其為逃避查緝才偽造文書，其
    犯罪之目的、動機等其他一切之情狀，此部分量處有期徒刑六月，並諭知易科罰
    金之折算標準。並說明偽造之「乙○○」印章一枚、二份「異動登記書」上偽造
    之「乙○○」印文各一枚，雖均未扣案，然依刑法第二百十九條之規定，不問屬
    於犯人與否，均應沒收之。又說明扣案之「乙○○」汽、機車駕駛執照各一枚，
    係為供被告丁○○犯行使「使公務員登載不實事項於所掌文書」之罪所用，且該
    二張駕駛執照已經屏東監理站發予被告丁○○，為被告丁○○所有，故應依刑法
    第三十八條第一項第二款宣告沒收。又說明扣案仁武分局九十一年七月三十日偵
    訊（調查）筆錄上偽造之「乙○○」簽名二枚、指印九枚，應依刑法第二百十九
    條，不論屬於犯人與否，予以宣告沒收之理由。經核原判決此部分認事用法並無
    不合，量刑亦屬適當，檢察官此部分上訴為無理由，應予駁回。
六、原審就詐欺部分予以論科，固非無見，惟查原審就被告丁○○於九十一年十月間
    ，詐騙丙○○五十萬元部分未予併案審究，尚有未洽，檢察官上訴請求就被告丁○○詐騙丙○○五十萬元部分併案審判，為有理由，原判決此部分暨定執行刑部
    分自應予撤銷改判。審酌被告丁○○一連詐騙數人錢財，犯罪所得金額共為數十
    萬元，其犯罪之目的、動機等其他一切之情狀，此部分量處有期徒刑八月。
七、被告丁○○所犯行使偽造私文書及詐欺取財二罪，係兩罪俱發，應依刑法第五十
    一條第五款規定定其應執行刑如主文第四項所示。
八、被告丁○○經合法傳喚無正當理由於審判期日不到庭，依法不待其陳述而逕行判
    決。
據上論結，應依刑事訴訟法第三百六十八條、第三百六十九條第一項前段、第三百六
十四條、第二百九十九條第一項前段、第三百七十一條，刑法第三百三十九條第一項
、第五十六條、第四十七條、第五十一條第五款，罰金罰鍰提高標準條例第一條前段
，判決如主文。
本案經檢察官林應華到庭執行職務。
中      華      民      國    九十二    年     十一     月    二十五    日
                              臺灣高等法院高雄分院刑事第九庭
                                  審判長法官  張明松
                                        法官  任森銓
                                        法官  張盛喜
右正本證明與原本無異。
詐欺部分不得上訴。
偽造文書部分，如不服本判決應於收受本判決後十日內向本院提出上訴書狀，其未
述上訴理由者，並得於提起上訴後十日內向本院補提理由書狀（均須按他造當事人之
人數附繕本)「切勿逕送上級法院」。
                                      書記官  楊茱宜
中      華      民      國    九十二    年     十一     月    二十五    日
附錄本案論罪科刑法條：
刑法第二百一十條
偽造、變造私文書，足以生損害於公眾或他人者，處五年以下有期徒刑。
刑法第二百一十四條
明知為不實之事項，而使公務員登載於職務上所掌之公文書，足以生損害
於公眾或他人者，處三年以下有期徒刑、拘役或五百元以下罰金。
刑法第二百一十六條
行使第二百十條至第二百十五條之文書者，依偽造、變造文書或登載不實
事項或使登載不實事項之規定處斷。
中華民國刑法第二百一十七條第一項
偽造印章、印文或署押，足以生損害於公眾或他人者，處三年以下有期徒
刑。
刑法第三百三十九條第一項
意圖為自己或第三人不法之所有，以詐術使人將本人或第三人之物交付者
，處五年以下有期徒刑、拘役或科或併科一千元以下罰金。


司法院資訊處製作；財團法人民間司法改革基金會備份。
